【裁判字號】    97,訴,13
【裁判日期】    970516
【裁判案由】    商業會計法等
【裁判全文】
臺灣臺北地方法院刑事判決                97年度訴字第13號
公  訴  人  臺灣臺北地方法院檢察署檢察官
被      告  乙○○
上列被告因違反商業會計法等案件，經檢察官提起公訴（96年度
偵緝字第996號），本院判決如下：
    主  文
乙○○共同連續商業負責人，以明知為不實之事項而填製會計憑
證，處有期徒刑陸月，如易科罰金，以銀元佰元即新台幣玖佰
元折算壹日；減為有期徒刑月，如易科罰金，以銀元佰元即
新台幣玖佰元折算壹日。
    事  實
一、乙○○可預見真實姓名年籍不詳，自稱「甲○○」之成年男
    子邀其擔任址設臺北市○○區○○路二十二巷十六號一樓之
    陸宏實業有限公司（下稱陸宏公司）之名義負責人，係有不
    法之目的，且對於該公司虛偽開立不實統一發票予其他公司
    行號，用以幫助他人逃漏稅捐等情有所預見，竟於民國八十
    八年間（八十八年五月十一日之前），與真實姓名年籍不詳
    自稱「甲○○」之成年男子，共同基於填製不實會計憑證、
    幫助他人逃漏稅捐之概括犯意聯絡，由乙○○提供其身分證
    件、印章予「甲○○」，於八十八年五月十一日申請變更登
    記為陸宏公司（原設於臺北市大同區○○○路三四八之一號
    五樓之一，後遷移至臺北市○○區○○路二十二巷十六號一
    樓）之公司股東兼登記負責人（董事），為公司法第八條所
    稱之公司負責人及商業會計法第四條所稱商業負責人，並以
    製作會計憑證為其附隨業務，另由「甲○○」負責陸宏公司
    所有財務、業務運作，並向財政部國稅局（或其所屬稅捐機
    關）申請、領用統一發票。乙○○與「甲○○」均明知陸宏
    公司並無實際銷售、營業行為，竟仍承前開犯意聯絡，從八
    十九年二月起至八十九年十二月止，由「甲○○」在不詳地
    點，以陸宏公司名義，連續填製品名、數量均不詳之會計憑
    證（統一發票）共四十三紙，銷售金額合計一千八百七十五
    萬一千三百三十五元，分別持交予如附表所示之炫帥興業股
    份有限公司等四家公司（營業人），並經各該公司持其中四
    十一張統一發票作為向陸宏公司買受商品之進項憑證，持向
    稅捐機關申報扣抵銷項稅額（買受人名稱、開立日期、銷售
    額、稅額、張數、已申報銷售額、已申報稅額、已申報張數
    均詳如附表所示），乙○○及「甲○○」共同以此不正當方
    法幫助如附表所之炫帥興業股份有限公司等四家公司得以虛
    增成本，逃漏營業稅共計八十七萬四千七百二十六元，足以
    生損害於稅捐機關對於稅捐資料查核、課稅之公平性及正確
    性。
二、案經財政部臺北市國稅局移送臺灣臺北地方法院檢察署檢察
    官偵查起訴。
    理  由
壹、證據能力部分：
一、按被告以外之人於審判外之言詞或書面陳述，除法律有規定
    者外，不得作為證據，刑事訴訟法第一百五十九條第一項固
    定有明文。然除顯有不可信之情況外，公務員職務上製作之
    紀錄文書、證明文書，得為證據；又被告以外之人於審判外
    之陳述，雖不符同法第一百五十九條之一至之四之規定，而
    經當事人於審判程序同意作為證據，法院審酌該言詞陳述或
    書面陳述作成時之情況，認為適當者，亦得為證據；又當事
    人、代理人或辯護人於法院調查證據時，知有第一百五十九
    條第一項不得為證據之情形，而未於言詞辯論終結前聲明異
    議者，視為有前項之同意，同法第一百五十九條之四第一項
    第一款、第一百五十九條之五亦分別定有明文。而刑事訴訟
    法第一百五十九條之五的立法意旨在於傳聞證據未經當事人
    之反對詰問予以核實，原則上先予排除。惟若當事人已放棄
    反對詰問權，於審判程序中表明同意該等傳聞證據可作為證
    據；或於言詞辯論終結前未聲明異議，基於尊重當事人對傳
    聞證據之處分權，及證據資料愈豐富，愈有助於真實發見之
    理念，上開傳聞證據亦均得資為證據。
二、本案卷附之財政部臺北市國稅局審查三科查緝案件稽查報告
    書（內附陸宏公司涉嫌虛設行號相關資料分析表、營業稅稅
    籍資料查詢作業、申報書（按年度）跨中心查詢作業、進項
    來源明細查詢、專案申請調檔統一發票查核名冊及清單等，
    均係財政部承辦查核營業稅、個人綜合所得稅之稅務人員（
    即公務員）依法於職務上製作之紀錄文書，並查無顯不可信
    之情況，依前揭規定，上開文書均有證據能力，合先敘明。
貳、實體方面：
一、訊據被告固承認於八十八年間擔任陸宏公司登記負責人，且
    現仍為陸宏公司登記名義負責人，惟矢口否認有何填製不實
    之會計憑證、幫助他人逃漏稅捐等犯行，並辯稱：伊係受「
    甲○○」拜託擔任陸宏公司之名義負責人，實際公司運作都
    是由「甲○○」處理，公司發票章、統一發票也都交由「甲
    ○○」處理，伊雖曾在陸宏公司跑過業務，但不清楚公司財
    務及開立發票狀況；後來在八十八年六月間有要求「甲○○
    」辦理公司負責人變更，在九十年初又碰到「甲○○」時，
    有詢問公司變更負責人事宜，但之後沒有再做確認，伊確實
    沒有開立不實統一發票、幫助他人逃漏稅捐，對此確實不知
    情云云。經查：
    (一)陸宏公司係於八十五年十一月一日經核准設立，而於八十
      八年四月二十七日變更章程，由乙○○擔任公司董事、登
      記負責人，並向臺北市商業管理處辦理公司變更登記而於
      同年五月十七日獲准，伊迄今仍擔任陸宏公司之董事、登
      記負責人等事實，業據被告迭於檢察官訊問及本院審理時
      坦承不諱，並有陸宏公司變更登記表、臺北市政府九十五
      年一月二十三日府建商字第０九五七二一一三七００號函
      暨所附陸宏實業有限公司登記案卷（內含公司設立登記資
      料、變更登記表、公司章程、股東會議記錄）等資料在卷
      可稽（見九十五年度偵字第一一四四號卷第九十頁至第一
      ０七頁、第一八九頁至第二一八頁），是被告為商業會計
      法上之商業負責人，亦為從事業務之人，首堪認定。
    (二)再者，被告為陸宏公司之登記負責人，且陸宏公司自八十
      九年二月起至同年十二月間，並無實際銷貨之事實，而虛
      偽製作如附表所示數量、金額均不實、銷售額計達一千八
      百七十五萬一千三百三十五元之統一發票共四十三張，再
      交付予如附表所示之炫帥興業股份有限公司等四家公司（
      營業人），作為各該公司進項憑證，供該等公司用以虛增
      成本、扣抵進項稅額，復經附表所示之炫帥興業股份有限
      公司等四家公司（營業人）分別以上開所取得之不實統一
      發票之其中四十一張，作為進項憑證供扣抵銷項稅額之用
      ，計幫助該等公司行號逃漏營業稅達八十七萬四千七百二
      十六元等情，此有財政部臺北市國稅局審查三科查緝案件
      稽查報告書及其內附之陸宏公司涉嫌虛設行號相關資料分
      析表、營業稅稅籍資料查詢作業、申報書（按年度）跨中
      心查詢作業、進項來源明細查詢、專案申請調檔統一發票
      查核名冊及清單等附卷可稽（見九十五年度偵字第一一四
      四號卷第四十五頁至第一三一頁）。而依據卷附之陸宏公
      司於八十九年二月至同年十二月底之進項、銷項發票明細
      表（見同上卷財政部台北市國稅局審查三科稽查報告書案
      卷內之專案申請調檔統一發票查核名冊及清單），其中銷
      項發票於八十九年二月僅虹耀科技股份有限公司單筆銷售
      額一百六十八萬六千零六十元，於八十九年八年間，集中
      在久宸久科技有限公司（單月銷售額達二百十萬六千元）
      、全億國際有限公司（單月銷售額達七十萬三千九百七十
      八元）、炫帥興業股份有限公司（單月銷售額達二百四十
      八萬四千三百八十二元），於八十九年十二月間，集中在
      全億國際有限公司（單月銷售額達八十四萬七百二十元）
      ，其他公司之銷項憑證總額極小比例，甚且炫帥興業股份
      有限公司、久宸久科技有限公司、虹耀科技業有限公司等
      公司之單月高達數百萬元，卻僅往來一個月或二個月，如
      此大之交易數額，何以交易往來期間甚短，顯與一般正常
      公司經營情狀大相逕庭。是陸宏公司客觀上確無實際銷貨
      ，而有虛開統一發票之不正當方法，幫助如附表所示之炫
      帥興業股份有限公司等四家公司（營業人）逃漏稅捐之事
      實，應堪認定。
    (三)被告雖辯稱：對於陸宏公司虛開統一發票及幫助他人逃漏
      稅均不知情，亦未得任何好處云云。然按被告於偵查中自
      承：八十八年間到八十九年九月、十月，都有在陸宏公司
      跑業務等語（見九十六年度偵緝字第九九六號卷第三十四
      頁），顯見被告縱未實際參與陸宏公司實際業務經營權限
      ，伊個人仍有在持續參與、了解陸宏公司之營運狀況無疑
      。更何況，被告自稱當初是透過同學介紹認識，只知道他
      住坪林，之後就找不到人，有無法聯絡到他等語（見九十
      六年度偵緝字第九九六號卷第十九頁、第三十五頁，本院
      九十七年一月二十八日準備程序筆錄），是以被告於八十
      八年間方透過友人認識「甲○○」，彼此間非熟識故舊，
      被告對「甲○○」之真實身分毫無所悉，佐以公司負責人
      依法負有相當之法律責任，被告係一智慮健全之成年人，
      對此自應知之甚明，且辦理公司變更負責人亦非難事，果
      「甲○○」真欲自行經營陸宏公司，衡諸常情，大可於一
      開始即以其名義擔任公司負責人，或是之後辦理公司負責
      人變更登記，何須仍由彼此不甚熟悉之被告擔任名義負責
      人，而「甲○○」則自己隱姓埋名，以他人之名經營非屬
      自己之公司？此顯有悖社會常情。是縱如被告所辯伊未實
      際參與、從事陸宏公司業務經營或開立發票等工作，然伊
      仍同意擔任陸宏公司負責人，且曾實際於公司任職，足認
      被告對於陸宏公司於八十九年二月至同年十二月間並未實
      際從事業務經營、實際交易，而為虛偽開立統一發票、幫
      助其他納稅義務人逃漏稅捐行為，在主觀上當可知悉，被
      告辯稱不知陸宏公司有虛開統一發票之事，為事後飾卸之
      詞，不足採為對被告有利之認定。從而，被告主觀上應可
      預見「甲○○」可能利用該公司充作犯罪工具，且應可知
      悉陸宏公司嗣後已無實際營業，為虛設行號之公司，然被
      告猶願擔任陸宏公司之名義負責人，並允許「甲○○」領
      得、收取陸宏公司之統一發票及公司大小章使用，被告復
      自承與自稱「甲○○」之人不甚熟識，是被告就陸宏公司
      係屬無營業而專以販賣發票牟取不法利益之行為，雖無證
      據證明被告有積極參與虛偽開立陸宏公司之統一發票行為
      ，然被告既同意擔任陸宏公司之人頭負責人，且領取統一
      發票供「甲○○」使用，被告主觀上應有預見可能，且不
      違背其本意，其與「甲○○」自屬共同正犯關係，堪予認
      定。
    (四)綜上所述，本件事證明確，被告所辯無非卸責之詞，委無
      足採，從而，被告為陸宏公司負責人，與自稱「甲○○」
      之成年男子共同明知不實事項而填製會計憑證（統一發票
      ）、財務報表、幫助納稅義務人以不正當方法逃漏稅捐等
      犯行已經證明，應依法論科。至被告聲請傳喚「甲○○」
      之人，卻未指明待傳喚證人之姓名、住所，無法確認傳喚
      對象，故認無傳喚之必要，特予說明。
二、新舊法比較部分：
    (一)查被告行為後，商業會計法業於九十五年五月二十四日修
      正公布，並於同年月二十六日生效，其中商業會計法第七
      十一條第五款之法定刑由「五年以下有期徒刑、拘役或科
      或併科新臺幣十五萬元以下罰金」，修改為「五年以下有
      期徒刑、拘役或科或併科新臺幣六十萬元以下罰金」，自
      應為利、弊比較。
    (二)再者，刑法及刑法施行法部分條文業經修正公布，並均於
      九十五年七月一日施行。修正後刑法第二條第一項之規定
      ，係規範行為後法律變更所生新舊法律比較適用之準據法
      ，於修正後刑法施行後，應適用修正後刑法第二條第一項
      規定之「從舊從輕」之原則為比較；修正後刑法第二條第
      二項，則為同條第一項之特別規定，於修正後刑法施行後
      ，關於非拘束人身自由之保安處分，應依修正後刑法第二
      條第二項之規定，適用裁判時之法律。又修正後刑法第三
      十五條，乃刑之重輕之法定次序與標準，應適用裁判時之
      修正後刑法第三十五條之規定。修正後刑法第二條第一項
      係採「從舊從輕」原則，適用最有利於行為人之法律。既
      曰法律，自較刑之範圍為廣；除法律有特別規定者（如修
      正後刑法第二條第二項非拘束人身自由之保安處分適用裁
      判時法，修正後刑法施行法第九條之三規定之情形），應
      依其規定；或事關執行之緩刑之宣告，或犯罪在刑法修正
      施行前，自首在刑法施行後之自首部分，或程序之規定（
      程序從新，如刑法第四十條沒收宣告之程序規定），應適
      用裁判時之修正後刑法之規定外；依修正後刑法第二條第
      一項比較時，應就「罪、刑」有關之共犯、未遂犯、連續
      犯、牽連犯、結合犯以及累犯加重、自首減輕暨其他法定
      加減原因（如身分加減）與加減例等一切情形，綜其全部
      之結果而為比較後，予以整體適用，不能割裂而分別適用
      有利益之條文。關於易科罰金之折算標準、易服勞役之折
      算標準及期限、罰金與死刑是否併予執行、多數有期徒刑
      定應執行之刑時之最高刑期之限制等之修正，事涉行為人
      易刑折算標準金額之多寡與期限之長短及定執行刑時能否
      就罰金刑併予執行或有期徒刑定應執行之刑時最高度之限
      制，亦均屬依修正後刑法第二條第一項所應比較適用法律
      之範圍。從刑附屬於主刑，除法律有特別規定者外，依主
      刑所適用之法律（以上參考最高法院九十五年五月二十三
      日刑事庭第八次會議決議及最高法院二十四年上字第四六
      三四號、二十四年上字第五二九二號、二十七年上字第二
      六一五號判例）。其次，法律有變更而須為新、舊法之比
      較以定其適用之目的，厥唯保障行為人之既有法律地位不
      致因法律之修正而惡化或受到更不利益之結果並兼謀行為
      人之利益，此為最高之價值，非必斤斤於法律體系適用之
      完整性，況或基於法規之性質，如程序性之法律、事涉執
      行之緩刑規定，依法理係均應適用新法，或因法律另有規
      定，如修正後刑法第二條第二項規定「非拘束人身自由之
      保安處分係適用裁判時之法律」，修正後刑法施行法第三
      條之一第二項規定「於九十四年一月七日刑法修正施行前
      犯併合處罰數罪中之一罪，且該數罪均符合第四十一條第
      一項得易科罰金之規定者，適用九十年一月四日修正之刑
      法第四十一條第二項規定」，即有此情形係一律適用行為
      時法之舊法，由是可見遇有法律修正而須選擇適用新法或
      舊法時，應依法規之性質或視法律之規定各自決之，不受
      其他法規如何適用之羈絆，在選法適用時，本即寓有可據
      個別之特性而割裂分別適用新法或舊法之容許性，縱令須
      為利、弊之比較以定如何適用之法規亦無不同，至數項經
      修正之法律須整體比較以同其新、舊法之適用俾維持法律
      體系之完整性，核係各該法律在適用上因具「依附及相互
      關聯」之特性使然，非屬新、舊法應比較利、弊藉資保障
      行為人之既有法律地位兼謀其利益之立法意旨所必然。準
      此以解，就「罪、刑」有關之規定諸如共犯、未遂犯、連
      續犯、牽連犯、結合犯以及累犯加重、自首減輕暨其他法
      定加減原因（如身分加減）與加減例等一切情形，應綜其
      全部之結果而為比較後，予以整體適用，不能割裂而分別
      適用有利益之條文，固如前述，惟究其緣由，實係著眼於
      因各該規定皆涉及犯罪之態樣、階段、罪數、法定刑得或
      應否加、減暨加減之幅度，並進而影響法定刑或處斷刑之
      範圍，換言之，各該「罪、刑」之規定須經綜合考量整體
      適用後，方能據以限定法定刑或處斷刑之範圍，嗣始得於
      該範圍內為一定刑之宣告，易詞以言，個別宣告刑雖屬單
      一之結論，然實係經綜合考量整體適用各相關「罪、刑」
      規定之所得，因之，宣告刑所據以決定之各相關「罪、刑
      」規定，顯具適用上之「依附及相互關聯」之特性，自須
      同其新、舊法之適用。第查，「易刑」或「定執行刑」係
      規範宣告刑得或應如何執行之法律，核屬為刑之宣告後始
      生應否適用問題之規定，非屬宣告刑所據以決定因而須先
      行確定如何適用新、舊之法規，依其性質，在未為刑之宣
      告前亦無可能確定應否適用而預先選定須適用新或舊法，
      復無此必要，不寧唯是，該規定所涵攝之「小前提」係「
      宣告刑」，猶與「罪、刑」規定涵攝之「小前提」為「歷
      史社會事實」迥異，職是，「易刑」及「定執行刑」之規
      定，不論涵攝之「小前提」、決定應否適用之階段及適用
      後所得之法律效果，與「罪、刑」之規定皆不相侔，與之
      顯不具適用上之「依附及相互關聯」之特性，依前述，要
      毋須與「罪、刑」之規定同其新、舊法之適用，自得秉其
      本身之性質而各據應涵攝之「小前提」為新、舊、利、弊
      之比較後個別定其法律之適用，尤應敘明。
    (三)茲首就與本案有關且於為刑之宣告前須先行及連帶確定應
      如何適用之法律修正情形列述如下：
      (1)被告行為時之刑法第二十八條規定：「二人以上共同實
        施犯罪之行為者，皆為正犯」；而被告行為後，上開法
        條業經修正為：「二人以上共同實行犯罪之行為者，皆
        為正犯」。揆諸本條之修正理由，係為釐清陰謀共同正
        犯及預備共同正犯是否為本條所指之共同正犯。而本案
        被告與「甲○○」有實行請領發票以便虛開發票、之後
        持以向稅捐機關申報稅額之構成要件行為，不論依新、
        舊法規定，均屬該條所指之共同正犯，故適用修正前之
        刑法第二十八條規定，並無不利於被告之情形。
      (2)修正前刑法第三十三條第五款規定「罰金：（銀元）一
        元以上。」，並依罰金罰鍰提高標準條例第一條前段規
        定提高十倍，折算新台幣為三十元；修正後刑法第三十
        三條第五款規定「罰金：新臺幣一千元以上，以百元計
        算之。」
      (3)修正前刑法第五十五條原規定：「一行為而觸犯數罪名
        ，或犯一罪而其方法或結果之行為犯他罪名者，從一重
        處斷。」，惟修正後第五十五條僅規定：「一行為而觸
        犯數罪名者，從一重處斷。但不得科以較輕罪名所定最
        輕本刑以下之刑」，是刑法修正後已刪除牽連犯之規定
        ，即改採一罪一罰之原則。
      (4)另修正前刑法第五十六條原規定「連續數行為而犯同一
        罪名者，以一罪論。但得加重其刑至二分之一。」，修
        正後已將該條刪除，即採一罪一罰之原則。
      (5)就罰金刑之加減例，修正前刑法第六十八條規定「拘役
        或罰金加減者，僅加減其最高度」，修正後刑法第六十
        七條則規定「有期徒刑或罰金加減者，其最高度及最低
        度同加減之」，並刪除第六十八條有關罰金刑加減之規
        定，進言之，經修正後，罰金之最低度刑亦在加減之列
        。
      (6)就本件被告所犯刑法商業會計法第七十一條第五款其他
        利用不正當方法致使財務報表發生不實之結果、第七十
        一條第一款明知為不實之事項而填製會計憑證、稅捐稽
        徵法第四十三條第一項之幫助納稅義務人逃漏稅捐等行
        為，依據被告行為時之商業會計法、稅捐稽徵法之規定
        ，被告與「甲○○」基於幫助如附表所示炫帥興業股份
        有限公司等四家公司逃漏稅捐之犯意聯絡，而將不實之
        事項填製會計憑證等行為，其多次填製不實會計憑證（
        統一發票）犯行，均時間緊接，構成要件相同，顯均係
        基於概括犯意反覆為之，為連續犯，得依修正前刑法第
        五十六條規定以一罪論並依法加重其刑，其幫助納稅義
        務人逃漏稅捐、連續明知為不實事項而填製會計憑證等
        行為間具有方法、目的之牽連犯關係，得依修正前刑法
        第五十五條規定從一重之商業會計法第七十一條第一款
        明知為不實之事項而填製會計憑證一罪處斷，而商業會
        計法第七十一條之法定刑為「五年以下有期徒刑、拘役
        或科或併科新臺幣十五萬元以下罰金」，且罰金最低度
        額依修正前刑法第三十三條第五款、罰金罰鍰提高標準
        條例第一條前段規定則為三十元，據此，最重可宣告有
        期徒刑七年六月併科罰金新台幣十五萬元；又如依據中
        間時法（即九十五年五月二十六日商業會計法修正施行
        日之後至九十五年六月三十日新刑法施行前）規定，被
        告上開犯行亦得依修正前刑法第五十五條、第五十六條
        規定，從一重論以連續明知為不實事項而填製會計憑證
        罪，其法定刑已修正為「五年以下有期徒刑、拘役或科
        或併科新臺幣六十萬元以下罰金」，且罰金最低度額仍
        為三十元，據此，最重可宣告有期徒刑七年六月併科罰
        金新台幣六十萬元；如依裁判時法（即九十五年七月一
        日新刑法施行後）規定，被告上開使財務報表發生不實
        結果、幫助納稅義務人逃漏稅捐、多次明知為不實事項
        而填製會計憑證等行為，應各別論罪、併合處罰，其法
        定刑分別為五年以下有期徒刑、拘役或科或併科新臺幣
        六十萬元以下罰金、三年以下有期徒刑、拘役、或科新
        台幣六萬元以下罰金，其法定罰金刑最低度部分，均修
        正為新台幣一千元以上，以百元計算，因之可宣告最重
        刑度分別為有期徒刑三年、三年、多個有期徒刑五年併
        科罰金新台幣六十萬元，再併合處罰之。從而經綜合適
        用行為時法、中間時法、裁判時法之罪、刑相關規定予
        以比較結果，刑法、商業會計法修正後之規定顯非較修
        正前之規定對被告有利，依現行即修正後刑法第二條第
        一項前段規定，此部分自應整體適用被告行為時法，即
        修正前刑法、修正前商業會計法之有關規定，合先敘明
        。
    (四)至於刑法第十一條原規定「本法總則於其他法令有刑罰之
      規定者，亦適用之。但其他法令有特別規定者，不在此限
      。」，經修正為「本法總則於其他法律有刑罰或保安處分
      之規定者，亦適用之。但其他法律有特別規定者，不在此
      限。」，亦即為使法規範明確，將「法令」修正為「法律
      」以符合法律保留及罪刑法定原則，復就解釋上認為「有
      刑罰之規定」包含保安處分部分亦予以明文化，是以此一
      修正並未涉及實體國家刑罰權之有無暨其範圍之更迭，非
      屬與罪、刑有關且須與之整體依修正後刑法第二條第一項
      之規定為新、舊法比較以同其適用之「法律變更」，惟本
      條修正之目的既為符法律保留及罪刑法定原則暨規範明確
      性之要求，當以修正後之規定較能契合刑罰之本質兼更具
      規範之實質妥當性暨進步性，因之，基於「法與時轉則治
      」之理念，此部分自應適用修正後規定。
    (五)另新修正刑法第五十七條關於科刑時應審酌之事項，其中
      修正後刑法第五十七條第七款「犯罪行為人與被害人之關
      係」，係將修正前同法第八款「犯人與被害人『平日』之
      關係」之「平日」一語刪除，擴大犯罪行為人與被害人在
      犯罪行為上之關係，亦屬科刑時應予考慮之標準。修正後
      同法第八款並增列「犯罪行為人違反義務之程度」，此均
      屬法院就刑之裁量審認標準之明文化，非屬法律之變更（
      最高法院九十五年五月二十三日第八次刑庭會議決議亦同
      此意旨），自無新修正之刑法第二條第一項規定之適用，
      均附此敘明。
三、論罪科刑部分：
    (一)按商號成立後，因會計事項發生所製作之統一發票與對外
      會計憑證，須蓋章以示負責；依稅捐稽徵法、營業稅法等
      規定，並負有領用開立統一發票，及對稅捐稽徵機關提出
      稅務申報結算、繳納等法定義務。次按統一發票乃證明事
      項之經過而為造具記帳憑證所根據之憑證，屬修正前商業
      會計法第十五條第一款所規定之原始憑證，而為同法所規
      定會計憑證之一種，商業負責人如明知為不實之事項，而
      開立不實之統一發票，係犯同法第七十一條第一款之以明
      知為不實之事項而填製會計憑證罪，該罪為刑法第二百十
      五條業務上登載不實文書罪之特別規定，依特別法優於普
      通法之原則，自應優先適用，無再論以刑法第二百十五條
      業務上登載不實文書罪之餘地。
    (二)再按營利事業單位填報扣繳憑單、所得稅申報書，乃附隨
      其業務而製作，係屬業務上所掌文書，此種扣繳憑單、所
      得稅申報書內容如有不實，而足生損害於公眾或他人，即
      屬刑法第二百十五條業務上登載不實罪所規範之對象。次
      按「各類所得扣繳暨免扣繳憑單」係由扣繳義務人依所得
      稅法第九十二條規定所製作之單據，而商業會計法第十五
      條所稱之會計憑證，計有原始憑證及記帳憑證二類，原始
      憑證計有外來憑證、對外憑證、內部憑證三類，記帳憑證
      有收入憑證、支出憑證及轉帳憑證三類。而「各類所得扣
      繳暨免扣繳憑單」並非上開之原始憑證或記帳憑證，非屬
      商業會計法第十五條所規定之商業會計憑證，而為附隨在
      被告業務所製作之文書，此種扣繳憑單內容如有不實，而
      足生損害於公眾及他人，即犯業務上登載不實文書罪（最
      高法院七十年九月二十一日第九次刑事庭會議決議參考）
      。次按，納稅義務人辦理結算申報，應檢附自繳稅款繳款
      書收據與其他有關證明文件及單據；其為營利事業所得稅
      納稅義務人者，並應提出資產負債表、財產目錄及損益表
      ，所得稅法第七十六條第一項規定甚明，可見繳附資產負
      債表、損益表為申報營利事業所得稅之必備文件；再者，
      資產負債表、損益表並為商業會計法所定之財務報表，此
      觀之該法第二十八條第一項第一款、第二款之規定即明，
      準此，限制下之營利事業所得稅結算申報書中就「本期損
      益」計算部分已具損益表之完整格式、內容及功能，且申
      報時除該份具損益表格式之結算申報書外，納稅義務人並
      不另外檢附損益表，惟如前述，損益表復為必備文件之一
      ，是此足徵，係以申報書之「本期損益」計算部分充代損
      益表，易言之，即結算申報書並兼具損益表之性質，因之
      ，該部分當屬商業會計法所稱之財務報表，應予敘明。
    (三)查被告為陸宏公司之負責人，為公司法第八條第一項之公
      司負責人，亦為商業會計法第四條之商業負責人。被告提
      供無實際交易行為而填製之陸宏公司統一發票予如附表所
      示公司資為進項憑證（即陸宏公司之銷項憑證），幫助如
      附表所示之公司逃漏稅捐，核其此部分所為係犯稅捐稽徵
      法第四十三條第一項之幫助逃漏稅捐罪、修正前商業會計
      法第七十一條第一款之以明知為不實之事項而填製會計憑
      證、記入帳冊罪。被告與「甲○○」就上開犯行間，各有
      犯意聯絡及行為分擔，均為共同正犯，至關於違反修正前
      商業會計法第七十一條第一款部分，自稱「甲○○」之成
      年男子雖不具商業負責人之身分，惟仍依修正前刑法第三
      十一條第一項之規定，成立共同正犯，檢察官漏未論及於
      此，尚有誤會。被告上開多次明知為不實事項而填製會計
      憑證、記入帳冊行為，以及其先後多次幫助納稅義務人逃
      漏稅捐等犯行，均時間緊接，手法相同，所犯各為構成要
      件相同之罪名，顯均係基於概括犯意反覆實施，均應依修
      正前刑法第五十六條關於連續犯之規定，分別從一重論以
      連續明知為不實事項而填製會計憑證罪一罪、連續幫助納
      稅義務人逃漏稅捐論處，並各自加重其刑。又被告所犯上
      開二罪間，有方法目的之牽連關係，應依修正前刑法第五
      十五條之規定，從一重之連續商業負責人明知不實事項而
      填製會計憑證罪處斷。
    (四)爰審酌被告開立內容不實之統一發票提供與他人，而以此
      虛開發票之方式幫助他人逃漏稅捐，造成他人逃漏高額稅
      捐（合計達八十七萬四千七百二十六元），影響國家財政
      收入及賦稅制度之公平性，紊亂稅捐稽徵體制，且犯罪後
      矢口否認犯行之態度，兼衡其犯罪之動機、目的、品行、
      生活狀況、智識程度等一切情狀，量處如主文所示之刑，
      以示懲儆。
    (五)另按中華民國九十六年罪犯減刑條例第五條規定「本條例
      施行前，經通緝而未於中華民國九十六年十二月三十一日
      以前自動歸案接受偵查、審判或執行者，不得依本條例減
      刑。」該規定係指於該條例於九十六年七月十六日施行前
      經通緝，而未於同年十二月三十一日前自動歸案者，不得
      依該條例減刑；如係於該條例施行前經通緝，並於該條例
      施行前經緝獲到案者，應不受該條規定不得減刑之限制（
      最高法院八十一年度台非字第十二號判決意旨參照）。查
      被告係於中華民國九十六年罪犯減刑條例九十六年七月十
      六日施行前之九十五年五月二十二日，因逃匿而經臺灣臺
      北地方法院檢察署檢察官發布通緝，嗣被告於九十六年四
      月十七日經警緝獲，並解送該署到案後辦理撤緝等情，此
      有臺灣臺北地方法院檢察署九十五年五月二十二日通緝書
      、臺北市政府警察局大安分局通緝案件移送書附卷可資佐
      證，是被告並無同條例第五條不得減刑規定之適用。而被
      告犯罪時間係在九十六年四月二十四日以前，所犯之罪與
      中華民國九十六年罪犯減刑條例第二條第一項第三款之規
      定相符，核與減刑要件，爰依該條例第二條第一項第三款
      、第七條、第九條之規定，減其宣告刑至二分之一，並諭
      知如易科罰金之折算標準，以示懲儆。
    (六)次按，被告行為時（即八十九年間），刑法第四十一條係
      規定：「犯最重本刑為三年以下有期徒刑以下之刑之罪，
      而受六月以下有期徒刑或拘役之宣告，因身體、教育、職
      業或家庭之關係，執行顯有困難者，得以一元以上三元以
      下折算一日，易科罰金。」，後於九十年一月四日修正、
      同年一月十日公布，於九十年一月十二日生效（即中間時
      法），修正內容將得易科罰金之適用範圍擴大為「犯最重
      本刑為五年以下有期徒刑以下之刑之罪，而受六月以下有
      期徒刑或拘役之宣告，因身體、教育、職業、家庭之關係
      或其他正當事由，執行顯有困難者，得以一元以上三元以
      下折算一日，易科罰金。但確因不執行所宣告之刑，難收
      矯正之效或難以維持法秩序者，不在此限。」，此折算標
      準並應適用修正前罰金罰鍰提高標準條例第二條規定，就
      其原定數額提高為一百倍折算一日，亦即被告行為時之易
      科罰金折算標準，應以銀元一百元以上三百元以下之數額
      折算一日，經換算為新臺幣，則應以新臺幣三百元以上九
      百元以下折算一日。嗣刑法第四十一條復於九十四年一月
      七日修正，九十五年七月一日施行（即裁判時法），該條
      第一項前段規定：「犯最重本刑為五年以下有期徒刑以下
      之刑之罪，而受六個月以下有期徒刑或拘役之宣告者，得
      以新臺幣一千元、二千元或三千元折算一日，易科罰金」
      ，於同日並廢除罰金罰鍰提高標準條例第二條之規定，亦
      即係以新台幣一千元、二千元或三千元折算一日。上開法
      律有變更，經比較行為時法、中間時法及裁判時法後，以
      中間時之舊刑法對被告最有利，依新刑法第二條第一項但
      書之規定，自應適用中間時之刑法第四十一條規定及罰金
      罰鍰提高標準條例第二條規定，諭知易科罰金之折算標準
      。
    (七)至被告或其共犯「甲○○」所填製之統一發票、帳冊、申
      報書等，雖係供其犯罪所用之物，惟或屬陸宏公司所有、
      或因行使而屬稅捐機關或如附表所示各公司所有，均非屬
      被告或其共犯「甲○○」所有，爰不為沒收之諭知，附此
      敘明。
、據上論斷，應依刑事訴訟法第二百九十九條第一項前段，九
    十五年五月二十四日修正前商業會計法第七十一條第一款，
    稅捐稽徵法第四十三條第一項，刑法第十一條前段、第二條
    第一項前段，修正前刑法第二十八條、第三十一條第一項、
    第五十六條、第五十五條、第四十一條第一項前段，刑法施
    行法第一條之一第一項、第二項前段，修正前罰金罰鍰提高
    標準條例第二條（業已刪除），中華民國罪犯減刑條例第二
    條第一項第三款、第七條第一項、第九條，現行法規所定貨
    幣單位折算新台幣條例第二條，判決如主文。
本案經檢察官郭麗娟到庭執行職務。
中    華    民    國    97    年    5     月    16    日
                  臺灣臺北地方法院刑事第五庭
                          審判長法  官   黃程暉
                                法  官   高偉文
                                法  官   何俏美
上正本證明與原本無異。
如不服本判決，應於判決送達後10日內向本院提出上訴狀 (應抄
附繕本)。
                                書記官   林曉郁
中    華    民    國    97    年    5     月    16    日
附表 陸宏公司開出之不實統一發票（銷項）
┌─┬──────┬──┬────┬─────┬────┬────┐
│編│公司名稱    │發票│日期    │發票總金額│營業稅額│ 備  註 │
│號│            │張數│        │          │        │        │
├─┼──────┼──┼────┼─────┼────┼────┤
│1 │全億國際有限│1張 │89年5月 │72800元   │3640元  │未持以申│
│  │公司        │    │間      │          │        │報      │
│  ├──────┼──┼────┼─────┼────┼────┤
│  │全億國際有限│6張 │89年6月 │598858元  │29943元 │        │
│  │公司        │    │間      │          │        │        │
│  ├──────┼──┼────┼─────┼────┼────┤
│  │全億國際有限│1張 │89年7月 │92106元   │4605元  │        │
│  │公司        │    │間      │          │        │        │
│  ├──────┼──┼────┼─────┼────┼────┤
│  │全億國際有限│8張 │89年8月 │703978元  │35201元 │        │
│  │公司        │    │間      │          │        │        │
│  ├──────┼──┼────┼─────┼────┼────┤
│  │全億國際有限│7張 │89年12月│840720元  │42037元 │        │
│  │公司        │    │間      │          │        │        │
├─┼──────┼──┼────┼─────┼────┼────┤
│2 │炫帥興業股份│3張 │89年2月 │0000000元 │116203元│        │
│  │有限公司    │    │間      │          │        │        │
│  ├──────┼──┼────┼─────┼────┼────┤
│  │炫帥興業股份│2張 │89年4月 │0000000元 │139669元│        │
│  │有限公司    │    │間      │          │        │        │
│  ├──────┼──┼────┼─────┼────┼────┤
│  │炫帥興業股份│1張 │89年6月 │0000000元 │96905元 │        │
│  │有限公司    │    │間      │          │        │        │
│  ├──────┼──┼────┼─────┼────┼────┤
│  │炫帥興業股份│1張 │89年7月 │0000000元 │92700元 │        │
│  │有限公司    │    │間      │          │        │        │
│  ├──────┼──┼────┼─────┼────┼────┤
│  │炫帥興業股份│4張 │89年8月 │0000000元 │124220元│        │
│  │有限公司    │    │間      │          │        │        │
├─┼──────┼──┼────┼─────┼────┼────┤
│3 │久宸久科技有│6張 │89年8月 │0000000元 │105300元│        │
│  │限公司      │    │間      │          │        │        │
├─┼──────┼──┼────┼─────┼────┼────┤
│4 │虹耀科技股份│1張 │89年2月 │0000000元 │84303元 │        │
│  │有限公司    │    │間      │          │        │        │
│  ├──────┼──┼────┼─────┼────┼────┤
│  │虹耀科技股份│1張 │89年4月 │0000000元 │62564元 │未持以申│
│  │有限公司    │    │間      │          │        │報      │
├─┴──────┼──┼────┼─────┼────┼────┤
│合           計 │43張│        │00000000元│874726元│持用以申│
│                │    │        │          │        │報之統一│
│                │    │        │          │        │發票金額│
│                │    │        │          │        │總計為17│
│                │    │        │          │        │494465元│
└────────┴──┴────┴─────┴────┴────┘
附錄本案論罪科刑法條全文：
九十五年五月二十四日修正前商業會計法第71條：
商業負責人、主辦及經辦會計人員或依法受託代他人處理會計事
務之人員有下列情事之一者，處5年以下有期徒刑、拘役或科或
併科新臺幣15萬元以下罰金：
一、以明知為不實之事項，而填製會計憑證或記入帳冊。
二、故意使應保存之會計憑證、會計帳簿報表滅失毀損。
三、偽造或變造會計憑證、會計帳簿報表內容或毀損其頁數。
四、故意遺漏會計事項不為記錄，致使財務報表發生不實之結果
    。
五、其他利用不正當方法，致使會計事項或財務報表發生不實之
    結果。
稅捐稽徵法第43條：
教唆或幫助犯第41條或第42條之罪者，處3 年以下有期徒刑、拘
役或科新台幣6萬元以下罰金。
稅務人員、執行業務之律師、會計師或其他合法代理人犯前項之
罪者，加重其刑至二分之一。
稅務稽徵人員違反第33條規定者，除觸犯刑法者移送法辦外，處
1萬元以上5萬元以下罰鍰。


司法院資訊處製作；財團法人民間司法改革基金會備份。
